
title: "Democracia y Gasto Tributario Empresarial"
author: "Frank"
date: "`r Sys.Date()`"
output:
  html_document:
    df_print: paged


```{r setup, include=FALSE}
knitr::opts_chunk$set(
	echo = TRUE,
	message = FALSE,
	warning = FALSE
)
```



# 0. Instalación y carga de paquetes

```{r instalar_paquetes, eval=FALSE}
install.packages("here")
install.packages("readr")
install.packages("readxl")
install.packages("dplyr")
install.packages("stargazer")
install.packages("moments")
install.packages("fBasics")
install.packages("car")
install.packages("lmtest")
install.packages("tseries")
install.packages("sandwich")
install.packages("ggplot2")
install.packages("corrplot")
```

```{r cargar_paquetes}
rm(list = ls())

library(here)        # Directorio de trabajo
library(readr)       # Leer CsV
library(readxl)      # Leer Excel (GTED)
library(dplyr)       # Manipulación de datos
library(stargazer)   # Tablas de resultados
library(moments)     # skewness y kurtosis
library(fBasics)     # Estadísticos básicos
library(car)         # Contrastes (VIF, REsET, etc.)
library(lmtest)      # Contrastes (BP, White, GQ)
library(tseries)     # Contraste Jarque-Bera
library(sandwich)    # Errores estándar robustos
library(ggplot2)     # Gráficos
library(corrplot)    # Matriz de correlaciones visual
```



# 1. Carga y nálisis exploratorio de datos

# 1.1 Estadísticos descriptivos

```{r estadisticos_desc}

# Cargar el data frame desde el CsV
df <- read_csv("df_tfm_cs.csv", show_col_types = FALSE)

```

```{r estadisticosl}
#  Nombres de variables 
df <- df %>% rename(
  GastoFiscal        = te_cit_gdp,
  GastoFiscal_ln     = ln_te_cit,
  EleccionesLimpias  = v2xel_frefair,
  Ig_Distri_Recursos = v2xeg_eqdr,
  P_Inmi             = v2paimmig,
  t_Fecund           = e_miferrat,
  Populismo          = v2xpa_popul
)

# Actualizar los strings para que apunten a los nuevos nombres
GastoFiscal        <- "GastoFiscal"
GastoFiscal_ln     <- "GastoFiscal_ln"
EleccionesLimpias  <- "EleccionesLimpias"
ln_gdp             <- "ln_gdp"
Ig_Distri_Recursos <- "Ig_Distri_Recursos"
P_Inmi             <- "P_Inmi"
t_Fecund           <- "t_Fecund"
Populismo          <- "Populismo"

df.des <- df[, c(GastoFiscal, GastoFiscal_ln, EleccionesLimpias, ln_gdp,
                 Ig_Distri_Recursos, P_Inmi, t_Fecund, Populismo)]

media      <- sapply(df.des, mean,     na.rm = TRUE)
mediana    <- sapply(df.des, median,   na.rm = TRUE)
máximo     <- sapply(df.des, max,      na.rm = TRUE)
mínimo     <- sapply(df.des, min,      na.rm = TRUE)
desviación <- sapply(df.des, sd,       na.rm = TRUE)
asimetría  <- sapply(df.des, skewness, na.rm = TRUE)
curtosis   <- sapply(df.des, kurtosis, na.rm = TRUE)

round(rbind(media, mediana, máximo, mínimo, desviación, asimetría, curtosis), 3)
```

## 1.2 Gráficos de dispersión

```{r scatter_dem}

par(mfrow = c(1, 2))

plot(df[[GastoFiscal]] ~ df[[EleccionesLimpias]],
     main = "Gasto CIT (% PIB) vs Elecciones Libres",
     xlab = EleccionesLimpias,
     ylab = paste0(GastoFiscal, " (%)"),
     pch  = 19, col = "steelblue")
abline(lm(df[[GastoFiscal]] ~ df[[EleccionesLimpias]]), col = "red", lwd = 2)
text(df[[EleccionesLimpias]], df[[GastoFiscal]], labels = df$etiqueta, cex = 0.6, pos = 3)

plot(df[[GastoFiscal_ln]] ~ df[[EleccionesLimpias]],
     main = "ln(Gasto CIT) vs Elecciones Libres",
     xlab = EleccionesLimpias,
     ylab = paste0("ln(", GastoFiscal, ")"),
     pch  = 19, col = "steelblue")
abline(lm(df[[GastoFiscal_ln]] ~ df[[EleccionesLimpias]]), col = "red", lwd = 2)
text(df[[EleccionesLimpias]], df[[GastoFiscal_ln]], labels = df$etiqueta, cex = 0.6, pos = 3)
```



```{r scatter_controles}

par(mfrow = c(1, 2))

plot(df[[GastoFiscal_ln]] ~ df[[t_Fecund]],
     main = "ln(Gasto CIT) vs Tasa Migración",
     xlab = t_Fecund,
     ylab = paste0("ln(", GastoFiscal_ln, ")"),
     pch  = 19, col = "forestgreen")
abline(lm(df[[GastoFiscal_ln]] ~ df[[t_Fecund]]), col = "red", lwd = 2)
text(df[[t_Fecund]], df[[GastoFiscal_ln]], labels = df$etiqueta, cex = 0.6, pos = 3)

plot(df[[GastoFiscal_ln]] ~ df[[Populismo]],
     main = "ln(Gasto CIT) vs Populismo",
     xlab = Populismo,
     ylab = paste0("ln(", GastoFiscal_ln, ")"),
     pch  = 19, col = "forestgreen")
abline(lm(df[[GastoFiscal_ln]] ~ df[[Populismo]]), col = "red", lwd = 2)
text(df[[Populismo]], df[[GastoFiscal_ln]], labels = df$etiqueta, cex = 0.6, pos = 3)
```


```{r scatter_gdp}
#  Nombres de variables (modificar aquí si cambian) 

par(mfrow = c(1, 2))

plot(df[[GastoFiscal]] ~ df[[ln_gdp]],
     main = "Gasto CIT (% PIB) vs ln(PIB)",
     xlab = ln_gdp,
     ylab = paste0(GastoFiscal, " (%)"),
     pch  = 19, col = "darkorange")
abline(lm(df[[GastoFiscal]] ~ df[[ln_gdp]]), col = "red", lwd = 2)
text(df[[ln_gdp]], df[[GastoFiscal]], labels = df$etiqueta, cex = 0.6, pos = 3)

plot(df[[GastoFiscal_ln]] ~ df[[ln_gdp]],
     main = "ln(Gasto CIT) vs ln(PIB)",
     xlab = ln_gdp,
     ylab = paste0("ln(", GastoFiscal, ")"),
     pch  = 19, col = "darkorange")
abline(lm(df[[GastoFiscal_ln]] ~ df[[ln_gdp]]), col = "red", lwd = 2)
text(df[[ln_gdp]], df[[GastoFiscal_ln]], labels = df$etiqueta, cex = 0.6, pos = 3)
```

## 1.3 Matriz de correlaciones

```{r correlaciones}

df.num <- df[, c(GastoFiscal, GastoFiscal_ln, EleccionesLimpias, ln_gdp,
                 Ig_Distri_Recursos, P_Inmi, t_Fecund, Populismo)]
cor_matrix <- cor(df.num, use = "complete.obs")
round(cor_matrix, 3)

corrplot(cor_matrix, method = "color", type = "upper",
         addCoef.col = "black", tl.col = "black", tl.srt = 45,
         title = "Matriz de Correlaciones", mar = c(0,0,1,0))
```



# 2. Estimación de los modelos MCO

```{r modelo1}

# MODELO 1: Lineal
# Y = β0 + β1·frefair + β2·ln_gdp + β3·eqdr + β4·immig + u


formula1 <- as.formula(paste(GastoFiscal, "~", EleccionesLimpias, "+", ln_gdp, "+", Ig_Distri_Recursos, "+", P_Inmi))
mod1 <- lm(formula1, data = df)
summary(mod1)
```

```{r modelo2}

# MODELO GANADOR: Log-lineal (M2)
# ln(Y) = β0 + β1·frefair + β2·ln_gdp + β3·eqdr + β4·immig + u



formula2 <- as.formula(paste(GastoFiscal_ln, "~", EleccionesLimpias, "+", ln_gdp, "+", Ig_Distri_Recursos, "+", P_Inmi))
mod2 <- lm(formula2, data = df)
summary(mod2)
```



```{r modelo3}

# MODELO 3: Polinómico (cuadrático en democracia) — Log-lineal
# ln(Y) = β0 + β1·frefair + β2·frefair² + β3·ln_gdp + β4·miferrat + β5·popul + u
# Permite captar una relación en forma de U o U invertida


# Creamos el término cuadrático de la variable de interés
df$interes2 <- df[[EleccionesLimpias]]^2

formula3 <- as.formula(paste(GastoFiscal_ln, "~", EleccionesLimpias, "+ interes2 +", ln_gdp, "+", Ig_Distri_Recursos, "+", P_Inmi))
mod3 <- lm(formula3, data = df)
summary(mod3)
```



# 3. Diagnóstico y chequeo de los modelos

```{r seleccion_modelo_chequeo}
# Guardamos los residuos de cada modelo
res1 <- resid(mod1)
res2 <- resid(mod2)
res3 <- resid(mod3)

yhat1 <- fitted(mod1)
yhat2 <- fitted(mod2)
yhat3 <- fitted(mod3)
```

## 3.1 Estadísticos de los residuos

```{r stats_residuos}
# Función auxiliar para resumir residuos
resumen_res <- function(res, nombre) {
  cat("===", nombre, "===\n")
  cat(round(c(Media     = mean(res),
              Mediana   = median(res),
              Máximo    = max(res),
              Mínimo    = min(res),
              Desv.Tip  = sd(res),
              Asimetría = skewness(res),
              Curtosis  = kurtosis(res)), 4), "\n\n")
}

resumen_res(res1, "Modelo 1 — Lineal")
resumen_res(res2, "Modelo 2 — Log-lineal")
resumen_res(res3, "Modelo 3 — Cuadrático")
```

## 3.2 Gráficos de residuos

```{r graficos_residuos_mod1}
par(mfrow = c(2, 2))
plot(mod1, main = "Modelo 1 — Lineal")
```

```{r graficos_residuos_mod2}
par(mfrow = c(2, 2))
plot(mod2, main = "Modelo 2 — Log-lineal")
```

```{r graficos_residuos_mod3}
par(mfrow = c(2, 2))
plot(mod3, main = "Modelo 3 — Cuadrático")
```

```{r residuos_vs_regresores}

# Ventana gráfica de 2 filas y 3 columnas
par(mfrow = c(2, 3))
# -- MODELO 1 --
plot(x = df$EleccionesLimpias, y = res1, main = "Mod1: res vs Elecciones Libres",
     xlab = "EleccionesLimpias", ylab = "Residuos", pch = 19, col = "steelblue")
abline(h = 0, col = "red")

plot(x = df$ln_gdp, y = res1, main = "Mod1: res vs ln(PIB)",
     xlab = "ln_gdp", ylab = "Residuos", pch = 19, col = "steelblue")
abline(h = 0, col = "red")

plot(x = yhat1, y = res1, main = "Mod1: res vs Ŷ",
     xlab = "Valores ajustados", ylab = "Residuos", pch = 19, col = "steelblue")
abline(h = 0, col = "red")

# -- MODELO 2 --
plot(x = df$EleccionesLimpias, y = res2, main = "Mod2: res vs Elecciones Libres",
     xlab = "EleccionesLimpias", ylab = "Residuos", pch = 19, col = "darkorange")
abline(h = 0, col = "red")

plot(x = df$ln_gdp, y = res2, main = "Mod2: res vs ln(PIB)",
     xlab = "ln_gdp", ylab = "Residuos", pch = 19, col = "darkorange")
abline(h = 0, col = "red")

plot(x = yhat2, y = res2, main = "Mod2: res vs Ŷ",
     xlab = "Valores ajustados", ylab = "Residuos", pch = 19, col = "darkorange")
abline(h = 0, col = "red")
```


## 3.3 Contraste de Heterocedasticidad

### Breusch-Pagan

```{r breusch_pagan}
cat("=== Contraste de Breusch-Pagan ===\n")
cat("H0: Homocedasticidad  |  H1: Heterocedasticidad\n\n")

bp1 <- bptest(mod1)
bp2 <- bptest(mod2)
bp3 <- bptest(mod3)

cat("Modelo 1 — p-valor:", round(bp1$p.value, 4),
    ifelse(bp1$p.value < 0.05, "→ RECHAZA H0 (heterocedasticidad)", "→ No rechaza H0"), "\n")
cat("Modelo 2 — p-valor:", round(bp2$p.value, 4),
    ifelse(bp2$p.value < 0.05, "→ RECHAZA H0 (heterocedasticidad)", "→ No rechaza H0"), "\n")
cat("Modelo 3 — p-valor:", round(bp3$p.value, 4),
    ifelse(bp3$p.value < 0.05, "→ RECHAZA H0 (heterocedasticidad)", "→ No rechaza H0"), "\n")
```

### White

```{r white}
cat("=== Contraste de White ===\n")
cat("(versión no constructiva — incluye cuadrados y productos cruzados)\n")
cat("H0: Homocedasticidad  |  H1: Heterocedasticidad\n\n")

white1 <- bptest(mod1, ~ EleccionesLimpias * ln_gdp + I(EleccionesLimpias^2) + I(ln_gdp^2), data = df)
white2 <- bptest(mod2, ~ EleccionesLimpias * ln_gdp + I(EleccionesLimpias^2) + I(ln_gdp^2), data = df)
white3 <- bptest(mod3, ~ EleccionesLimpias * ln_gdp + I(EleccionesLimpias^2) + I(ln_gdp^2), data = df)

cat("Modelo 1 — p-valor:", round(white1$p.value, 4),
    ifelse(white1$p.value < 0.05, "→ RECHAZA H0", "→ No rechaza H0"), "\n")
cat("Modelo 2 — p-valor:", round(white2$p.value, 4),
    ifelse(white2$p.value < 0.05, "→ RECHAZA H0", "→ No rechaza H0"), "\n")
cat("Modelo 3 — p-valor:", round(white3$p.value, 4),
    ifelse(white3$p.value < 0.05, "→ RECHAZA H0", "→ No rechaza H0"), "\n")
```

### Goldfeld-Quandt

```{r goldfeld_quandt}
cat("=== Contraste de Goldfeld-Quandt ===\n")
cat("(ordenado por ln_gdp — variable de control)\n")
cat("H0: Homocedasticidad  |  H1: Heterocedasticidad\n\n")

gq1 <- gqtest(mod1, order.by = ~ ln_gdp, data = df, fraction = 0.2)
gq2 <- gqtest(mod2, order.by = ~ ln_gdp, data = df, fraction = 0.2)
gq3 <- gqtest(mod3, order.by = ~ ln_gdp, data = df, fraction = 0.2)

cat("Modelo 1 — p-valor:", round(gq1$p.value, 4),
    ifelse(gq1$p.value < 0.05, "→ RECHAZA H0", "→ No rechaza H0"), "\n")
cat("Modelo 2 — p-valor:", round(gq2$p.value, 4),
    ifelse(gq2$p.value < 0.05, "→ RECHAZA H0", "→ No rechaza H0"), "\n")
cat("Modelo 3 — p-valor:", round(gq3$p.value, 4),
    ifelse(gq3$p.value < 0.05, "→ RECHAZA H0", "→ No rechaza H0"), "\n")
```

### Estimación robusta (corrección si hay heterocedasticidad)

```{r errores_robustos}
cat("=== Estimación con errores estándar robustos HC2 ===\n\n")

cat(" Modelo 1 \n")
coeftest(mod1, vcov. = vcovHC, type = "HC2")

cat("\n Modelo 2 \n")
coeftest(mod2, vcov. = vcovHC, type = "HC2")

cat("\n Modelo 3 \n")
coeftest(mod3, vcov. = vcovHC, type = "HC2")
```



## 3.4 Contraste de Normalidad — Jarque-Bera

```{r jarque_bera}
cat("=== Contraste de Jarque-Bera ===\n")
cat("H0: Residuos normales  |  H1: No normalidad\n\n")

jb1 <- jarque.bera.test(res1)
jb2 <- jarque.bera.test(res2)
jb3 <- jarque.bera.test(res3)

cat("Modelo 1 — p-valor:", round(jb1$p.value, 4),
    ifelse(jb1$p.value < 0.05, "→ RECHAZA H0 (no normalidad)", "→ No rechaza H0 (normalidad)"), "\n")
cat("Modelo 2 — p-valor:", round(jb2$p.value, 4),
    ifelse(jb2$p.value < 0.05, "→ RECHAZA H0 (no normalidad)", "→ No rechaza H0 (normalidad)"), "\n")
cat("Modelo 3 — p-valor:", round(jb3$p.value, 4),
    ifelse(jb3$p.value < 0.05, "→ RECHAZA H0 (no normalidad)", "→ No rechaza H0 (normalidad)"), "\n")
```

```{r qqplot_residuos}
par(mfrow = c(1, 3))

qqnorm(res1, main = "Q-Q Plot — Modelo 1", pch = 19, col = "steelblue")
qqline(res1, col = "red")

qqnorm(res2, main = "Q-Q Plot — Modelo 2", pch = 19, col = "darkorange")
qqline(res2, col = "red")

qqnorm(res3, main = "Q-Q Plot — Modelo 3", pch = 19, col = "forestgreen")
qqline(res3, col = "red")
```



## 3.5 Contraste de Forma Funcional — REsET de Ramsey

```{r reset_ramsey}
cat("=== Contraste REsET de Ramsey ===\n")
cat("H0: Forma funcional correcta  |  H1: Especificación incorrecta\n\n")

reset1 <- resettest(mod1, power = 2:3, type = "fitted")
reset2 <- resettest(mod2, power = 2:3, type = "fitted")
reset3 <- resettest(mod3, power = 2:3, type = "fitted")

cat("Modelo 1 — p-valor:", round(reset1$p.value, 4),
    ifelse(reset1$p.value < 0.05, "→ RECHAZA H0 (mala especificación)", "→ No rechaza H0"), "\n")
cat("Modelo 2 — p-valor:", round(reset2$p.value, 4),
    ifelse(reset2$p.value < 0.05, "→ RECHAZA H0 (mala especificación)", "→ No rechaza H0"), "\n")
cat("Modelo 3 — p-valor:", round(reset3$p.value, 4),
    ifelse(reset3$p.value < 0.05, "→ RECHAZA H0 (mala especificación)", "→ No rechaza H0"), "\n")
```



## 3.6 Multicolinealidad — Factor de Inflación de la Varianza (VIF)

```{r vif}
cat("=== VIF — Factor de Inflación de la Varianza ===\n")
cat("Regla práctica: VIF > 10 indica multicolinealidad severa\n\n")

cat("Modelo 1:\n")
vif(mod1)

cat("\nModelo 2:\n")
vif(mod2)

cat("\nModelo 3 (ojo: dem y dem² serán colineales — es estructural):\n")
vif(mod3)

# Nota: En el Mod3 la colinealidad entre dem y dem² es esperada y
# estructural del modelo cuadrático. No invalida el modelo.
```



## 3.7 Observaciones Influyentes — Distancia de Cook y Leverage



```{r observaciones_influyentes_tabla}
# Tabla de observaciones potencialmente influyentes
cat("=== Observaciones con Cook > 4/n ===\n")
cat("Umbral Cook:", round(4/nrow(df), 4), "\n\n")

influyentes <- df %>%
  mutate(cook1     = cooks.distance(mod1),
         cook2     = cooks.distance(mod2),
         leverage1 = hatvalues(mod1),
         leverage2 = hatvalues(mod2)) %>%
  filter(cook1 > 4/nrow(df) | cook2 > 4/nrow(df)) %>%
  select(iso3_gted, GastoFiscal_ln, EleccionesLimpias, ln_gdp,
         cook1, cook2, leverage1, leverage2)

print(influyentes)
```
```{r}

# Robustez del Modelo 2: exclusión de Turquía vs. dummy de Turquía


#  Versión 1: excluir Turquía 
df_sin_tur <- df[df$iso3_gted != "TUR", ]

mod2_sin_tur <- lm(as.formula(paste(GastoFiscal_ln, "~", EleccionesLimpias, "+",
                                     ln_gdp, "+", Ig_Distri_Recursos, "+", P_Inmi)),
                   data = df_sin_tur)

#  Versión 2: dummy de Turquía (muestra completa) 
df$d_tur <- as.integer(df$iso3_gted == "TUR")

mod2_dummy_tur <- lm(as.formula(paste(GastoFiscal_ln, "~", EleccionesLimpias, "+",
                                       ln_gdp, "+", Ig_Distri_Recursos, "+", P_Inmi,
                                       "+ d_tur")),
                     data = df)

#  Resultados individuales 
cat("=== Modelo 2 — Sin Turquía ===\n")
summary(mod2_sin_tur)

cat("=== Modelo 2 — Dummy Turquía ===\n")
summary(mod2_dummy_tur)

#  Tabla comparativa de coeficientes 
cat("\n=== Comparación de coeficientes: Modelo 2 base vs. robustez ===\n\n")
cat(sprintf("%-25s %-14s %-14s %-14s\n", "Variable", "Base", "Sin TUR", "Dummy TUR"))
cat(rep("-", 68), "\n")

vars_base <- names(coef(mod2))
for (v in vars_base) {
  b_base    <- coef(mod2)[v]
  b_sintur  <- ifelse(v %in% names(coef(mod2_sin_tur)),
                      coef(mod2_sin_tur)[v], NA)
  b_dummy   <- ifelse(v %in% names(coef(mod2_dummy_tur)),
                      coef(mod2_dummy_tur)[v], NA)
  cat(sprintf("%-25s %-14.4f %-14s %-14s\n", v,
              b_base,
              ifelse(is.na(b_sintur), "  —", sprintf("%.4f", b_sintur)),
              ifelse(is.na(b_dummy),  "  —", sprintf("%.4f", b_dummy))))
}
# Coeficiente de la dummy (no está en el modelo base)
cat(sprintf("%-25s %-14s %-14s %-14.4f\n", "d_tur",
            "  —", "  —", coef(mod2_dummy_tur)["d_tur"]))
```




# 4. selección del modelo

```{r seleccion_final}
# Comparamos R² ajustado y AIC/BIC como criterios adicionales
cat("=== Criterios de selección de modelo ===\n\n")

cat(sprintf("%-25s %-12s %-12s %-12s\n", "Criterio", "Modelo 1", "Modelo 2", "Modelo 3"))
cat(sprintf("%-25s %-12.4f %-12.4f %-12.4f\n", "R² ajustado",
            summary(mod1)$adj.r.squared,
            summary(mod2)$adj.r.squared,
            summary(mod3)$adj.r.squared))
cat(sprintf("%-25s %-12.2f %-12.2f %-12.2f\n", "AIC",
            AIC(mod1), AIC(mod2), AIC(mod3)))
cat(sprintf("%-25s %-12.2f %-12.2f %-12.2f\n", "BIC",
            BIC(mod1), BIC(mod2), BIC(mod3)))
cat(sprintf("%-25s %-12.4f %-12.4f %-12.4f\n", "p-val REsET",
            reset1$p.value, reset2$p.value, reset3$p.value))
cat(sprintf("%-25s %-12.4f %-12.4f %-12.4f\n", "p-val Breusch-Pagan",
            bp1$p.value, bp2$p.value, bp3$p.value))
cat(sprintf("%-25s %-12.4f %-12.4f %-12.4f\n", "p-val Jarque-Bera",
            jb1$p.value, jb2$p.value, jb3$p.value))
```



# 5. Predicción con el modelo seleccionado

```{r prediccion}

# Predicción con Modelo 2 (log-lineal)
# ln(Y) = β0 + β1·frefair + β2·ln_gdp + β3·eqdr + β4·immig + u


# País hipotético — ajusta los valores según el escenario deseado
nuevo_pais <- data.frame(
  EleccionesLimpias = 0.75,
  ln_gdp        = log(30000),
  Ig_Distri_Recursos    = mean(df$Ig_Distri_Recursos, na.rm = TRUE),   # 0.848
  P_Inmi     = mean(df$P_Inmi,  na.rm = TRUE)    # -0.183
)

cat("=== Predicción puntual — Modelo 2 (log-lineal) ===\n")
cat("País hipotético: EleccionesLimpias = 0.75 | ln_gdp =", round(log(30000), 3),
    "| Ig_Distri_Recursos = 0 | P_Inmi = 0\n\n")

pred_media <- predict(mod2, newdata = nuevo_pais, interval = "confidence", level = 0.95)
pred_indiv <- predict(mod2, newdata = nuevo_pais, interval = "prediction", level = 0.95)

cat("Intervalo de confianza (media):\n")
cat("  ln(TE_CIT): [", round(pred_media[2], 4), ",", round(pred_media[3], 4), "]\n")
cat("  TE_CIT (anti-log): [", round(exp(pred_media[2]), 4), ",", round(exp(pred_media[3]), 4), "] % del PIB\n\n")

cat("Intervalo de predicción (observación individual):\n")
cat("  ln(TE_CIT): [", round(pred_indiv[2], 4), ",", round(pred_indiv[3], 4), "]\n")
cat("  TE_CIT (anti-log): [", round(exp(pred_indiv[2]), 4), ",", round(exp(pred_indiv[3]), 4), "] % del PIB\n")
```



# 6. Interpretación de coeficientes

```{r interpretacion}
cat("=== Interpretación de los coeficientes ===\n\n")

# Modelo 1
b1_m1 <- coef(mod1)["EleccionesLimpias"]
cat("Modelo 1 (lineal):\n")
cat("  β₁ =", round(b1_m1, 4), "\n")
cat("  Interpretación: Un aumento de 1 punto en EleccionesLimpias se asocia con\n")
cat("  un cambio de", round(b1_m1, 4), "puntos porcentuales en TE_CIT/PIB.\n\n")

# Modelo 2
b1_m2 <- coef(mod2)["EleccionesLimpias"]
cat("Modelo 2 (log-lineal):\n")
cat("  β₁ =", round(b1_m2, 4), "\n")
cat("  Interpretación: Un aumento de 1 punto en EleccionesLimpias se asocia con\n")
cat("  un cambio de", round(b1_m2 * 100, 2), "% en TE_CIT/PIB.\n")
cat("  (β₁ × 100 =", round(b1_m2 * 100, 2), "%)\n\n")

# signo
if (b1_m2 < 0) {
  cat("  → signo NEGATIVO: mayor democracia → menor gasto tributario CIT.\n")
  cat("    Consistente con H1 del TFM: el escrutinio democrático\n")
  cat("    reduce la captura regulatoria de las empresas.\n")
} else {
  cat("  → signo POsITIVO: mayor democracia → mayor gasto tributario CIT.\n")
    cat("    Podría reflejar que democracias más maduras tienen sistemas\n")
  cat("    fiscales más desarrollados con mayor número de beneficios formalizados.\n")
}


```



# Información de sesión

```{r session_info}
sessionInfo()
```
